---
title: "Análisis de Clustering de Estudiantes"
author: "Yelko Bejarano"
subtitle: Identificación de Agrupaciones en el Comportamiento Estudiantil
output:
  html_document:
    theme: flatly
    highlight: tango
    toc: true
    toc_float: true
    code_folding: hide
    fig_width: 10
    fig_height: 6
  pdf_document:
    toc: true
editor_options:
  markdown:
    wrap: 72
---

```{r setup, include=FALSE}
knitr::opts_chunk$set(
	echo = TRUE,
	fig.align = "center",
	message = FALSE,
	warning = FALSE,
	fig.width = 6, 
  fig.height = 4,
  dpi = 150
)

library(ggplot2)
theme_set(theme_minimal())
```

# 🎯 Objetivo

Analizar si existe algún tipo de agrupaciones en cuanto al
comportamiento de los datos de estudiantes, excluyendo la variable de
identificación Centro de cada individuo así como el identificador
individual (ID), para identificar comportamientos basados en las demás
variables.

# 📊 Carga y Preparación de Datos

```{r libraries}
# Carga de librerías
library(ggplot2)
library(NbClust)
library(dplyr)
library(gridExtra)
library(knitr)
library(kableExtra)
library(reshape2)
```

```{r data-loading}
# Carga de datos
datos_b <- read.csv("../data/data.csv")

# Preparación inicial - eliminar variable de identificación
datos_b <- datos_b[,-1]  # Eliminar ID
datos_cl <- datos_b[,-11]  # Eliminar Centro

# Vista previa de los datos
head(datos_cl) %>%
  kable(caption = "Primeras filas del dataset") %>%
  kable_styling(bootstrap_options = c("striped", "hover"))
```

# 🔍 Análisis Exploratorio

## Detección de Outliers

Antes de realizar el análisis cluster, se debe verificar si existen
valores outlier que puedan crear clusters con objetos muy dispersos.
Para ello se examina la distancia de Mahalanobis.

```{r outlier-detection, fig.cap="Distancia de Mahalanobis para detección de outliers"}
# Cálculo de distancia de Mahalanobis
ma <- mahalanobis(datos_cl, 
                  apply(datos_cl, 2, mean, na.rm = TRUE),
                  cov(datos_cl, use = "na.or.complete"))

k <- dim(datos_cl)[2]  # Número de variables
Lim <- k + 3 * sqrt(k * 2)  # Límite distancia de Mahalanobis

# Gráfico
plot(ma, pch = 20, ylim = c(0, max(ma, Lim, na.rm = TRUE)),
     main = "Distancia de Mahalanobis",
     xlab = "Index", ylab = "Distancia")
text(ma, rownames(datos_cl), pos = 2, cex = 0.8)
abline(h = Lim, col = "red", lty = 2)
```

Se observa como ninguno de los individuos muestra una distancia por
encima del umbral, por lo que no parece haber ningún outlier muy
pronunciado.

## Análisis de Escalas

```{r standarization, fig.cap="Comparación antes y después de la estandarización"}
# Estandarización de datos
datos_st <- as.data.frame(scale(datos_cl, center = TRUE, scale = TRUE))

# Datos originales
datos_original <- datos_b[,c(-1,-11)]
datos_original_long <- stack(datos_original)
datos_original_long$tipo <- "Original"

# Datos estandarizados  
datos_st_long <- stack(datos_st)
datos_st_long$tipo <- "Estandarizado"

# Combinar datos
datos_combined <- rbind(
      data.frame(Variable = datos_original_long$ind, 
             Valor = datos_original_long$values, 
             Tipo = "Original"),
      data.frame(Variable = datos_st_long$ind, 
             Valor = datos_st_long$values, 
             Tipo = "Estandarizado")
  )

# Gráfico comparativo
ggplot(datos_combined, aes(x = Variable, y = Valor, fill = Tipo)) +
  geom_boxplot(alpha = 0.7) +
  facet_wrap(~Tipo, scales = "free_y", ncol = 1) +
  scale_fill_manual(values = c("Original" = "#A8E6CF", "Estandarizado" = "#FFB6C1")) +
  theme(axis.text.x = element_text(angle = 45, hjust = 1),
        legend.position = "none") +
  labs(title = "Comparación de Escalas: Después vs Antes de Estandarización",
       subtitle = "La estandarización permite comparar variables en la misma escala",
       x = "Variables", y = "Valor")
```

Debido a la naturaleza de los datos, ya que diversas variables están en
escalas que difieren de forma notable, se propone realizar una
estandarización de dichos datos previo al análisis.

La **estandarización** transforma todas las variables a una escala común
(media = 0, desviación estándar = 1), permitiendo que variables con
diferentes rangos (ej: condición física vs. horas de estudio) sean
comparables en el análisis de clustering dándoles la misma relevancia en
el Análisis de Componentes Principales.

# 🌳 Análisis de Clustering Jerárquico

Se realizará un análisis de agrupamiento jerárquico utilizando la
distancia euclídea para hallar los posibles clusters.

```{r clustering-methods, fig.cap="Dendrogramas con diferentes métodos de clustering"}
# Matriz de distancias
D <- dist(datos_st)

# Diferentes métodos de clustering
hc.ward <- hclust(D, method = "ward.D2")
hc.avg <- hclust(D, method = "average")
hc.complete <- hclust(D, method = "complete")
hc.single <- hclust(D, method = "single")
```

```{r}
# Visualización de dendrogramas
par(mfrow = c(2,2))
plot(hc.ward, main = "ward.D2", hang = -1, cex = 0.6)
plot(hc.avg, main = "average", hang = -1, cex = 0.6)
plot(hc.complete, main = "complete", hang = -1, cex = 0.6)
plot(hc.single, main = "single", hang = -1, cex = 0.6)
par(mfrow = c(1,1))
```

Los **dendrogramas** muestran cómo se agrupan los estudiantes según cada
método:

-   **Ward.D2**: Muestra clusters equilibrados y bien definidos

<!-- -->

-   **Average**: Presenta buena separación pero con algunos individuos
    muy alejados

-   **Complete**: Clusters más compactos pero menos balanceados

-   **Single**: Tendencia a crear cadenas largas (menos útil para este
    análisis)

## Evaluación de Métodos

```{r method-evaluation}
# Cálculo de correlaciones cofenéticas
methods <- c("ward.D2", "average", "complete", "single")
c_coef <- sapply(methods, function(m) {
    hc <- hclust(D, method = m)
    cor(cophenetic(hc), D)
})
names(c_coef) <- methods

# Tabla de resultados ordenada de mayor a menor
resultado_metodos <- data.frame(
  Método = names(c_coef), 
  Correlación_Cofenética = round(c_coef, 4)
) %>%
  arrange(desc(Correlación_Cofenética))

kable(resultado_metodos, 
      caption = "Evaluación de métodos de clustering (ordenado de mejor a peor)") %>%
  kable_styling(bootstrap_options = c("striped", "hover")) %>%
  row_spec(1, bold = TRUE, color = "white", background = "#28a745") %>%  # Verde para el mejor
  row_spec(2, bold = TRUE, color = "white", background = "#ffc107")     # Amarillo para el seleccionado
```

Se opta por seleccionar el método **Ward.D2** aunque muestra la segunda
mejor correlación cofenética (0.5229). Esta decisión se basa en que el
dendrograma de Ward.D2 presenta una **distribución más equilibrada e
interpretable** de los clusters comparado con el método **Average**, que
aunque tiene mejor correlación cofenética (0.6019), muestra dos
individuos muy separados del resto de grupos, creando una estructura
menos balanceada. De todos modos se hará un análisis paralelo de ambos
métodos para comparar posteriormente los resultados y decidir en base a
ellos.

## Determinación del Número Óptimo de Clusters

### Para Ward.D2

```{r optimal-clusters}
# Determinación automática del número de clusters
nbclust.ward <- NbClust(data = datos_st, 
                       diss = NULL, 
                       distance = "euclidean", 
                       method = "ward.D2")
```

### Para Average

```{r}
nbclust.average <- NbClust(data = datos_st, 
                          diss = NULL, 
                          distance = "euclidean", 
                          method = "average")
```

### Resultados

La función `NbClust()` evalúa múltiples criterios estadísticos para
determinar el número óptimo de clusters:

-   **Método Ward**: La mayoría de índices sugieren **2 clusters** como
    solución óptima.
-   **Método Average**: Los criterios indican **3 clusters** como la
    mejor segmentación.

Esta evaluación automática se basa en 24 índices diferentes (Hubert,
D-index, Silhouette, etc.) que analizan la cohesión interna de los
grupos y la separación entre ellos.

```{r dendrograms-final, fig.cap="Dendrogramas con clusters seleccionados"}
par(mfrow = c(1,2))
plot(hc.ward, main = "Método Ward", hang = -1, cex = 0.6)
rect.hclust(hc.ward, k = 2, border = "blue")

plot(hc.avg, main = "Método Average", hang = -1, cex = 0.6)
rect.hclust(hc.avg, k = 3, border = "blue")
par(mfrow = c(1,1))
```

Los **rectángulos azules** delimitan los clusters óptimos según cada
método:

-   **Ward**: Sugiere 2 grupos principales basados en las alturas de
    corte del dendrograma.

-   **Average**: Identifica 3 grupos distintos con uno de ellos
    compuesto por solamente dos individuos.

# 📐 Análisis de Componentes Principales

```{r pca-analysis}
# PCA
acp <- princomp(datos_st)
summary(acp)

# Cargas de las componentes principales
round(acp$loadings[,1:2], 3) %>%
  kable(caption = "Cargas de las dos primeras componentes principales") %>%
  kable_styling(bootstrap_options = c("striped", "hover"))
```

## Visualización con Clusters

```{r pca-visualization, fig.cap="Clustering jerárquico visualizado en el espacio PCA"}
# Ward con 2 clusters
datos_st$Grupo <- nbclust.ward$Best.partition

df_acp <- data.frame(
  PC1 = acp$scores[,1],
  PC2 = acp$scores[,2],
  Grupo = factor(datos_st$Grupo)
)

p1 <- ggplot(df_acp, aes(x = PC1, y = PC2, color = Grupo)) +
  geom_point(size = 1.5) +
  geom_text(aes(label = rownames(datos_st)), hjust = 0, vjust = 2, size = 1.5) +
  geom_hline(yintercept = 0, linetype = "dashed") +
  geom_vline(xintercept = 0, linetype = "dashed") +
  scale_color_manual(values = c("#FF9999", "#66B2FF")) +
  labs(x = "Primera Componente Principal",
       y = "Segunda Componente Principal") +
  ggtitle("Clustering Jerárquico Ward")

# Average con 3 clusters
datos_st$Grupo <- nbclust.average$Best.partition

df_acp <- data.frame(
  PC1 = acp$scores[,1],
  PC2 = acp$scores[,2],
  Grupo = factor(datos_st$Grupo)
)

p2 <- ggplot(df_acp, aes(x = PC1, y = PC2, color = Grupo)) +
  geom_point(size = 1.5) +
  geom_text(aes(label = rownames(datos_st)), hjust = 0, vjust = 2, size = 1.5) +
  geom_hline(yintercept = 0, linetype = "dashed") +
  geom_vline(xintercept = 0, linetype = "dashed") +
  scale_color_manual(values = c("#FF9999", "#66B2FF", "#09FA97")) +
  labs(x = "Primera Componente Principal",
       y = "Segunda Componente Principal") +
  ggtitle("Clustering Jerárquico Average")

grid.arrange(p1, p2, ncol = 1)
```

Los **gráficos PCA** proyectan los clusters en un espacio bidimensional
donde:

-   **Eje X (CP1)**: Rendimiento académico (derecha = mejor
    rendimiento).

-   **Eje Y (CP2)**: Combinación de condición física y estrés (arriba =
    alta condición física + alto estrés).

-   **Colores**: Representan los diferentes grupos identificados.

-   **Líneas punteadas**: Marcan los valores promedio (punto de
    referencia)

## Interpretación de Componentes

En cuanto al gráfico obtenido, se puede apreciar como hay dos grupos
principales en ambos métodos con ciertas variaciones de individuos que
se encuentran más centrados en el gráfico.

**Primera Componente Principal (CP1)**: Parece tener que ver con el
rendimiento académico (correlación positiva con Promedios en
asignaturas) y buenos hábitos de estudio (correlaciones positivas con
Horas de sueño, Horas de estudio y Asistencia, correlación negativa con
Uso de Dispositivos).

**Segunda Componente Principal (CP2)**: Propone una diferenciación
compleja relacionada con aspectos físicos y emocionales contradictorios
donde valores altos indican simultáneamente alta Condición Física
(positivo) y alto Nivel de Estrés (negativo).

# 🔧 Análisis con Outliers Eliminados

Se observa que algunos individuos atípicos (individuos 72 y 79)
corresponden a los valores más altos en la variable Condición Física. Se
realizará el análisis eliminando estos outliers.

```{r outliers-removed}
# Eliminación de outliers específicos
datos_2 <- datos_b[c(-72, -79),]
boxplot(datos_2[,10], las = 2, cex.axis = 0.7, 
        main = "Distribución de Condición Física sin outliers")

# Nuevo análisis
datos_2 <- datos_2[,-11]
datos_st_new <- as.data.frame(scale(datos_2, center = TRUE, scale = TRUE))

D_new <- dist(datos_st_new)
hc.avg_new <- hclust(D_new, method = "average")

# Evaluación de métodos sin outliers
methods <- c("ward.D2", "average", "complete", "single")
c_coef_new <- sapply(methods, function(m) {
    hc <- hclust(D_new, method = m)
    cor(cophenetic(hc), D_new)
})

# Tabla de resultados ordenada de mayor a menor
resultado_metodos_new <- data.frame(
  Método = names(c_coef_new), 
  Correlación_Cofenética = round(c_coef_new, 4)
) %>%
  arrange(desc(Correlación_Cofenética))

kable(resultado_metodos_new, 
      caption = "Evaluación de métodos sin outliers (ordenado de mejor a peor)") %>%
  kable_styling(bootstrap_options = c("striped", "hover")) %>%
  row_spec(1, bold = TRUE, color = "white", background = "#28a745")
```

El método **average** muestra ahora la mejor correlación cofenética
(0.5655), por lo que se selecciona como el más adecuado.

```{r optimal-clusters-refined}
# Número óptimo de clusters sin outliers
nbclust.average_new <- NbClust(data = datos_st_new, 
                              diss = NULL, 
                              distance = "euclidean", 
                              method = "average")
```

```{r final-dendrogram, fig.cap="Dendrograma final con método Average"}
plot(hc.avg_new, main = "Método Average - Análisis Final", hang = -1)
rect.hclust(hc.avg_new, k = 3, border = "blue")
```

# 📈 Resultados Finales

```{r final-pca}
# PCA del análisis refinado
acp_final <- princomp(datos_st_new)
acp_final$loadings[,1] <- -1 * acp_final$loadings[,1]  # Ajuste de orientación

# Cargas finales
round(acp_final$loadings[,1:2], 3) %>%
  kable(caption = "Cargas de componentes principales - Análisis final") %>%
  kable_styling(bootstrap_options = c("striped", "hover"))
```

```{r final-visualization, fig.cap="Segmentación final de estudiantes"}
datos_st_new$Grupo <- nbclust.average_new$Best.partition

df_acp_final <- data.frame(
  PC1 = -1 * acp_final$scores[,1],
  PC2 = acp_final$scores[,2],
  Grupo = factor(datos_st_new$Grupo)
)

ggplot(df_acp_final, aes(x = PC1, y = PC2, color = Grupo)) +
  geom_point(size = 1.5) +
  geom_text(aes(label = rownames(datos_st_new)), hjust = 0, vjust = 2, size = 1.5) +
  geom_hline(yintercept = 0, linetype = "dashed") +
  geom_vline(xintercept = 0, linetype = "dashed") +
  scale_color_manual(values = c("#FF9999", "#66B2FF", "#09FA97")) +
  labs(x = "Primera Componente Principal",
       y = "Segunda Componente Principal") +
  ggtitle("Clustering Jerárquico Average - Análisis Final")
```

El **gráfico final** muestra la segmentación definitiva donde se observa
claramente:

-   **Grupo 1 (Rojo)**: Concentrado en la zona izquierda (bajo
    rendimiento académico).

-   **Grupo 2 (Azul)**: Disperso en el centro con tendencia variable en
    CP2 (rendimiento medio).

-   **Grupo 3 (Verde)**: Ubicado en la zona derecha con valores diversos
    en CP2 (alto rendimiento académico)

# 👥 Caracterización de Grupos Identificados

En cuanto a los grupos obtenidos, se puede observar como estos se
dividen según el rendimiento académico (CP1) principalmente.

```{r group-summary}
# Resumen por grupos
grupo_summary <- datos_st_new %>%
  group_by(Grupo) %>%
  summarise(
    N_estudiantes = n(),
    across(everything(), ~ round(mean(.x), 2)),
    .groups = 'drop'
  )

kable(grupo_summary, 
      caption = "Características promedio por grupo (valores estandarizados)") %>%
  kable_styling(bootstrap_options = c("striped", "hover")) %>%
  row_spec(1, background = "#FFE6E6") %>%  # Rojo claro para Grupo 1
  row_spec(2, background = "#E6F3FF") %>%  # Azul claro para Grupo 2  
  row_spec(3, background = "#E6FFE6")     # Verde claro para Grupo 3
```

```{r group-characteristics, fig.cap="Perfil de características por grupo"}
# Gráfico de radar/perfil por grupo

# Seleccionar variables clave para caracterización
vars_clave <- c("Promedio_matematicas", "Promedio_ciencias", "Promedio_lectura", 
                "Horas_estudio", "Uso_dispositivos", "Asistencia", "Condicion_fisica", "Nivel_estres")

perfil_grupos <- datos_st_new %>%
  select(Grupo, all_of(vars_clave)) %>%
  group_by(Grupo) %>%
  summarise(across(everything(), mean), .groups = 'drop') %>%
  melt(id.vars = "Grupo", variable.name = "Variable", value.name = "Valor")

# Gráfico de barras agrupadas
ggplot(perfil_grupos, aes(x = Variable, y = Valor, fill = factor(Grupo))) +
  geom_bar(stat = "identity", position = "dodge", alpha = 0.8) +
  scale_fill_manual(values = c("1" = "#FF9999", "2" = "#66B2FF", "3" = "#09FA97"),
                    name = "Grupo") +
  geom_hline(yintercept = 0, linetype = "dashed", alpha = 0.5) +
  theme(axis.text.x = element_text(angle = 45, hjust = 1)) +
  labs(title = "Perfil de Características por Grupo",
       subtitle = "Valores estandarizados (0 = media poblacional)",
       x = "Variables", y = "Valor Estandarizado") +
  coord_cartesian(ylim = c(-1.5, 1.5))
```

El **gráfico de barras** compara los grupos en variables clave donde:

-   **Línea horizontal (0)**: Representa la media de toda la población.

-   **Barras positivas**: Por encima de la media poblacional.

-   **Barras negativas**: Por debajo de la media poblacional.

Se observa claramente como el **Grupo 3 (verde)** supera la media en
rendimiento académico y de buenos hábitos (), mientras que el **Grupo 1
(rojo)** está consistentemente por debajo. Además de esto se ven las
diferencias notables respecto al estrés y la condición física donde el
Grupo 3 está por encima de la media.

## 🔴 Grupo 1: Estudiantes con Bajo Rendimiento

**Características principales:**

-   📉 **Rendimiento académico**: Por debajo de la media en todas las
    asignaturas.

-   📚 **Hábitos de estudio**: Menor dedicacón en horas de estudio y
    asistencia a clases, a la vez que mayor uso de dispositivos
    electrónicos junto con menor horas de sueño.

-   🎯 **Patrón identificativo**: Valores negativos consistentes en CP1
    (rendimiento académico).

-   📊 **Dispersión**: Comportamiento variable en CP2 (aspectos
    físicos/emocionales)

------------------------------------------------------------------------

## 🔵 Grupo 2: Estudiantes con Rendimiento Medio

**Características principales:**

-   📊 **Rendimiento académico**: Valores medios o ligeramente por
    debajo de la media.

-   ⚖️ **Patrón compensatorio**: Si tienen valores altos en rendimiento,
    presentan patrones variables en aspectos físicos/emocionales.

-   🎯 **Patrón identificativo**: Posición central en CP1, tendencia
    ligeramente negativa en CP2.

-   🔄 **Equilibrio inestable**: Compensación entre diferentes aspectos
    del desarrollo estudiantil

------------------------------------------------------------------------

## 🟢 Grupo 3: Estudiantes de Alto Rendimiento Integral

**Características principales:**

-   🌟 **Rendimiento académico**: Bastante por encima de la media en
    todas las áreas.

-   💪 **Perfil complejo**: Buen rendimiento académico con patrones
    diversos en condición física y estrés.

-   **🎯 Patrón identificativo**: Valores positivos en CP1 con tendencia
    positiva en CP2.

-   🏆 **Excelencia académica**: Destacan principalmente en rendimiento
    académico.

```{r classification-table}
# Tabla de criterios de clasificación
criterios_clasificacion <- data.frame(
  Criterio = c("Rendimiento Académico/Hábitos (CP1)", "Condición Física/Estrés (CP2)", "Posición en Gráfico PCA"),
  "Grupo 1" = c("< -0.5 (Bajo)", "Variable", "Lado izquierdo"),
  "Grupo 2" = c("-0.5 a 0.5 (Medio)", "Tendencia ligeramente negativa", "Centro"),
  "Grupo 3" = c("> 0.5 (Alto)", "Tendencia positiva", "Lado derecho"),
  check.names = FALSE
)

kable(criterios_clasificacion, 
      caption = "Criterios de Clasificación de Estudiantes",
      align = "lccc") %>%
  kable_styling(bootstrap_options = c("striped", "hover")) %>%
  column_spec(2, background = "#FFE6E6") %>%  # Grupo 1 - rojo claro
  column_spec(3, background = "#E6F3FF") %>%  # Grupo 2 - azul claro
  column_spec(4, background = "#E6FFE6")     # Verde claro para Grupo 3
```

## Resumen de Identificación

La clasificación de estudiantes se basa principalmente en la **Primera
Componente Principal (CP1)**, que representa el rendimiento académico
general, complementada por la **Segunda Componente Principal (CP2)**,
que refleja una combinación compleja de condición física y nivel de
estrés.

**Regla de clasificación simplificada:**

1.  **Calcular CP1** (combinación de promedios académicos y hábitos de
    estudio y de bienestar)
2.  **Evaluar CP2** (equilibrio entre condición física y nivel de
    estrés)
3.  **Aplicar umbrales** en el espacio bidimensional PCA
4.  **Asignar grupo** según la posición en el gráfico de componentes
    principales

# 📋 Conclusiones

El análisis de clustering ha permitido identificar **tres grupos
distintos de estudiantes** con características diferenciadas en términos
de rendimiento académico y patrones físicos/emocionales.

## Hallazgos Principales

✅ **Eliminación exitosa de outliers**: Los estudiantes 72 y 79 (valores
extremos en Condición Física) fueron correctamente identificados y
eliminados, mejorando la calidad del clustering.

✅ **Método óptimo identificado**: El método Average con correlación
cofenética de 0.5655 resultó ser el más adecuado tras la eliminación de
outliers.

✅ **Tres perfiles claramente diferenciados**: La segmentación reveló
grupos con características distintivas y interpretables.

✅ **Componentes principales interpretables**:

-   CP1 representa el rendimiento académico general y hábitos
    estudiantiles y de bienestar.

-   CP2 refleja una combinación compleja de condición física y estrés
